最　高　行　政　法　院　判　決　　　　　　　　　九十一年度判字第一八七二號
　　原　　　告　荷商荷蘭銀行股份有限公司臺北分公司
　　代　表　人　甲○○
　　訴訟代理兼送達代收人
　　　　　　　　乙○○
　　被　　　告　財政部臺北市國稅局
　　代　表　人　張盛和
右當事人間因營利事業所得稅事件，原告不服行政院中華民國八十八年十二月十五日
台八八訴字第四五三○九號再訴願決定，提起行政訴訟。本院判決如左：
　　主  文
原告之訴駁回。
訴訟費用由原告負擔。
　　事  實
緣原告民國（以下同）八十五年度營利事業所得稅結算申報，自行申報營業收入總額
新臺幣（以下同）二、○六四、三五四、三一二元，全年課稅所得額為虧損一三七、
八九六、○二二元，案經被告初查核定全年課稅所得額為一六、五四二、八二三元，
原告不服，就分攤國外總公司管理費用暨各項耗竭及攤提項目，申請復查，未獲變更
，提起訴願、再訴願均遭駁回，遂向本院提起行政訴訟。茲摘兩造訴辯意旨如次：
原告起訴意旨及補充理由略以：一、（一）依財政部七十四年二月八日台財稅第一一
六九三號函之規定：「營利事業使用電腦之程式語言設計（軟體）費，按當年度費用
列支，惟金額鉅大並有遞延效益者，得比照商業會計法第五十六條第二項之規定分三
年攤提」。又民國五十七年總統公布之商業會計法第五十六條規定：「關於現有資產
有修繕保養等支出，不足以增加原有資產之效能或耐用年限者，屬於費用；數額較為
鉅大之非常損失，不宜全部由本期負擔者，得分期負擔之」。而原告行為時之商業會
計法該條文已參照一般公認會計原則修正（民國八十四年五月十九日總統修正）為第
四十八條（資本支出及效益支出）：「支出之效益及於以後各期者，列為資產；其效
益僅及當期或無效者，列為費用或損失。數額較鉅大之非常損失，不宜全部由本期負
擔者，得分期負擔之」，及第五十三條（遞延費用）：「預付費用應為有益於未來，
確應由以後期間負擔之費用，其估列應以其有效期間未經過部分為準」。（二）原告
為提早解決公元二千年資訊年序危機及歐元（Euro）貨幣轉換問題，斥資升級及更新
電腦軟體系統作業平台（System CORE） ，計給付二筆採購款六二、七○九、六一二
元（分別為荷幣二、七九七、七八五元及荷幣一、四八四、五四○元），原告評估該
等金額較大並有遞延效益，依照上開財政部行政解釋函令及商業會計法的規定，將其
列為公司「資產」科目一營利事業所得稅申報時，於申報書第二頁資產負債表分類為
資產科目編號為1141預付費用），並分三年攤提，即每年應攤銷二○、九○三、二○
四元（六二、七○九、六一二除以三年），於填寫申報書第一頁損益表時，列為損益
科目編號25營業費用之各項耗竭及攤提。（三）財政部六十八年十一月九日台財稅第
三七九二三號函釋示：「營利事業所得稅結算申報案件，經稽徵機關依其查核結果，
填具核定通知書送達納稅義務人時，除載明法令依據外，應明示調整所得之理由，以
免納稅義務人不服其核定提起行政救濟時，誤列項目，影響權益」；另類似案例財政
部台財訴第000000000號訴願決定書中對於「廣告費是否列為遞延費用攤提
」亦曾撤銷原處分機關之核定，該訴願決定書駁回原處分機關之理由為「稅捐機關調
整企業所得或費用，應詳述法令依據與理由，不可含糊其詞」；原告依所得稅法第一
百零二條委託會計師辦理營利事業所得稅查核簽證申報，並按會計師代理所得稅事務
辦法第十四條規定，分別在八十七年二月二十日及八十七年三月二十六日依限提示查
帳工作底稿、帳簿文據及補具查核說明等，於被告長達二個月之調查審核下，其對原
告給付電腦軟體支出所產生之攤提數，於其出具之核定通知書調整法令及依據說明書
，僅簡述「預付費用攤提額20,903,205元，不予認列」，則究依何法令調整？理由為
何？均屬不明，顯有法令及理由不備情形。惟原告為維護納稅權益，曾電詢被告處所
之審查員，其口頭詳述調整理由為：「電腦軟體支出應分類至申報書第二頁資產負債
表科目編號1940未攤銷費用或遞延費，才適用得攤提為費用的規定，若列為科目編號
1141預付費用，其攤提數則不予認列，而非相關帳冊憑證不齊」。因是原告對被告不
究財務會計準則公報第一號「一般公認會計原則彙編」第十九條、商業會計法第四十
八條及五十三條暨財政部已發函釋示七十四年二月八日台財稅第一一六九三號有關電
腦軟體支出攤提原則等有關規定，而僅以申報書第二頁資產負債表分類科目應為「預
付費用」或「未攤銷一遞延「費用」作為調整依據，相當不服。（四）原告依稅捐稽
徵法第三十五條對於被告核定稅捐之處分不服，提起復查行政救濟，其系爭內容為「
預付費用攤提數得否認列為費用」，惟受理之複查及訴願機關完全疏略原核定處分依
據及漠視原告對系爭項目提起不服之論理，除於復查及訴願決定書中未對原告復查理
由及訴願理由作出任何答覆外，對被告之處分合法與否亦隻字未提。綜上論理，原核
以「預付費用攤提不予認列」為由，調整減除電腦軟體八十五年度攤提額，而原告對
購置電腦軟體之會計事項完全按查核準則第二條規定處理，即「參照商業會計照法及
財務會計準則公報爭據實記載並產生財務報表」，除於申報書內依第二頁資產負債表
格式對部分會計科目適當分類外，其帳載事項係合與稅法有關規定。納稅人提出行政
救濟是對稅捐機關的決定不服，希望能透過公正的稅務救濟程序獲得平反，因此受理
救濟機關的判決，應該正視原稅捐機關對納稅人的處分決定合法與否，作出判決，頂
多只能維持原稅捐機關的決定，財政部五十二年台財稅發第○三二九○號令亦釋示：
「稽徵機關辦理納稅義務人所得稅結算申報之復查案件，除發現違章漏稅事實，應另
案依法處理外，不應於申請復查範圍以外予申請人以不利之決定」。可是本案受理行
政救濟之機關於決定書中，居然均未對原核定處分依據及內容是否不合法表示意見，
甚至對原告另做出與系爭項目完全沒有關聯之處分。原告明瞭行政救濟的過程須耗廢
時日，但質疑為何同一稽徵機關對同一納稅義務人所爭執事件，其核定稅捐調整之法
令依據及理由互無關聯，亦質擬其所為之處分是否適法；是以，原告祈請鈞院能對被
告之核定稅捐，其調整法令依據及理由是否適法給予原告明確的答覆及決定；另為維
護原告之權益以縮短稅務訴訟的時間，對於復查及訴願機關提出系爭項目以外無關聯
之不利決定，依上述第○三二九○號函釋亦應另案依法處理，於程序上降低原告提起
行政救濟之不確定性。
二、（一）被告以不合查核準則第七十條無法提示國外會計師簽證報告，且分公司計
付總公司拆款資金利息」，而調整減除原告八十五年度申報之分攤總行管理費用，其
中無國外會計師簽證報告部分，原告已於行政救濟期間依財政部七十九年十一月二十
八日台財稅第七九○三六七三四○號函規定呈送稽徵機關審查。原告申報八十五年度
分攤總行管理費為一三三、五三三、六四○元，包括荷蘭阿姆斯特丹總行四六、○六
四、六四○元（荷幣二、三三一、○○○元）及亞洲新加坡總行八七、四七一、○○
○元（新幣四、四五三、○○○元），荷蘭阿姆斯特丹及亞洲新加坡總行均已提供所
在地合格會計師（Ernst＆Young為世界前三大且聲譽卓著具公信力之國際性會計師事
務所）之簽證財務報告（且分別載有國外總行營業單位全部營業收入及總行管理費用
金額），並取得各該國家駐臺北代表處之簽證文件，申請人更依查核準則第七十條第
二項規定之公式重行計算可分攤管理費用，由於計算結果可分攤金額大於帳列金額，
故重行計算後仍按帳列金額申報。其中荷蘭阿姆斯特丹總行之會計師Ernst ＆ Young
財務報告，內載申請人實際分攤總公司管理費用為四四、三一六、二三○元，與帳列
數四六、○六四、六四○元有小額誤差一、七四八、一四○元，為該等財務報告係以
荷幣為仟元單位及匯率小數點其位數取捨不一致所產生之外幣換算差異。（二）又由
於原告所屬之銀行集團最高管理機構的組織型態係兼採金融業界所謂的「總管理處制
」及「總行制」，即對各分支行的業務、人事、財務、市場管理予以指揮監督與調度
，並獨立設有營業單位對外經營銀行相關業務，因是，原告營業單位會分別向荷蘭阿
姆斯特丹總行所屬營業部門Investment Banking Division之Treasuny ＆ Fixed lno
come（即foreign exchange\money market department）及亞洲新加坡分支機構（AB
N AMRO Bank N.V. Singapore Branch）之 treasury\ money market department 拆
拆借外幣款項。另復查及訴願機關未詳加瞭解原告全球管理機構之組織型態，即認為
「申請人分攤總行管理費用支付證明，其中新加坡幣4、453,000元，係支付予荷蘭銀
行新加坡分行，並非支付予總行」，就如上揭所述，申請人所屬荷蘭銀行集團其組織
型態於亞洲區新加坡另設有總行管理處 （Regional Head office for Asia Pacific
），並已取有世界性會計師事務所載有亞洲區總行全部營業收入與亞洲區總行管理費
用總額之查核報告、當地公證處公證文件及經駐新加坡臺北代表處簽證，由於查核準
則第七十條並未限制及明文列示規定國外總行組織的基本結機應為單一銀行制或分支
銀行制、總行制或總管理處制、直轄制或管轄區制、或上述二者制度兼採，是以，依
立法意旨應予核實認定。又原告曾提示荷蘭阿姆斯特丹總行營業單位拆借款之相關電
腦列印帳頁，惟帳其中於當初電腦程式設計時並加註總行所屬營業單位名稱，惟已於
訴願申請時提供總行出具之往來聲明書以證明申請人係向其營業單位Investment Ban
king Division 拆借資金及給付利息。（三）查核準則第七十條規定，境內外國分公
司若符合下列規定，得分攤其國外總公司之管理費用：(1)總公司與分公司資本未劃分
者。(2)總公司不對外營業，兩另設有營業部門者，其「營業部門」應與「各地分公司
」共同分攤總公司「非營業部門」之管理費用。(3)「總公司」供應分公司之「資金」
，未由分公司計付利息者。前項分攤管理費用之計算，應以總公司與所屬各「營業部
門或分支營業機構」之營業收入百分比為計算分攤標準。原告向國外總行所屬營業部
門一如荷蘭阿姆斯特丹總行之 Investment Banking Division及其他分支營業機構（
如新加坡聯行）拆借比境內其他同業資金成本更為低廉之外幣，以滿足國內進出口企
業及重大經濟建設之外幣需求，另該等營業部門及分支營業機構與各地分行共同分攤
荷蘭阿姆斯特丹總行非營業部門（如international Division）及亞洲新加坡總行管
理處（Regional Head office for Asia Pacific） 之管理費用；又總行依國內法令
（財政部七十九年十月十二日台財融字第七九一二七二九八一號函）規定，匯入申請
人「在台分公司之登記營運資金」新臺幣一億六仟萬並無計付利息情事，且總行非營
業部門或管理處亦不可能供應原告任何拆款資金，顯然均無違反查核準則第七十條之
規定。被告將總行營業部門或其他分支機構拆借資金予原告，逕行認定與查核準則第
七十條第一項第三款規定不符，實有欠妥。（四）查準則第七十條第一項第二款規定
總公司不對外營業兩另設有營業部門者，其營業部門應參與分攤非營業部門管理費用
，可知該條文立法意旨已刻意將總行營業部門及總行非營業部門予以區分，因是，該
營業部門拆借款項予申請人並計息完全符合所得稅法第四十三條之一營業常規，與總
公司供應申請人之資金（即設立登記營運資金）不計息一事有甚大差別。另財政部六
十六年七月七日台財稅第三四四二八號函釋示：外商銀行向國外總行「承兌貼現」所
匯付之利息，此種「融資業務」並不牴觸查核準則第七十條第一項第三款有關國外總
公司供應分公司之資金，未由分公司計付利息之規定。今原告係因進出口顧客及國內
重大公共建設工程需要融資外幣，經向國外總行之營業部門「拆借」外幣資金轉貸予
企業，由於「承兌貼現」及「拆借」等融資業務均屬銀行法第三條銀行得經營之業務
，故於稅法之解釋及適用上鈞院當可參考比照。銀行業為貸放工商企業外幣款項向同
業拆借資金並支付利息係屬行業特性，原告之總行及聯行在國際上夙有名聲，且拆借
業務量大擁有整體議價能力，資金成本較國內同業低廉，故向來為原告之企業金融資
金供應來源。原告係一營利金融事業，為賺取更大利差之業務考量，向總行及聯行拆
借資金並支付利息，此與一般外商行業一工程業、買賣業一在台分公司之業務性質截
然不同。又現行金融業一尤其是在台外商銀行一主總分行間或各分行間普通採行內部
資金調度之拆款作業，且相互計息，屬內部聯行之計息性質，對總公司之整體資金並
無影響，金融業總行間或各分行間經常性之資金週度，與一般營利事業之總公司供應
分公司資金型態性質迥異，尚不宜認為與查核準則第七十條第一項第三款規定不合，
而否准其分攤國外總公司管理費用。上述理由於行政院對美商美國加州銀行股份有限
公司臺北分公司（以下簡稱美商加州銀行）之再訴願決定書中有相同的陳述及見解，
觀之美商加州銀行有關分攤總行管理費及另向總行拆款計付利息之案情，可謂與原告
完全相同。（五）因原告對於被告之核定法令依據及理由不服，提起行政救濟理由如
上揭所述，但是被告完全漠視申請人系爭項目事實為何，原告在此重申，希望各稽徵
機關本身就能重視其出具給納稅義務人之「營利事業所得稅申報核定通知書調整暨法
令依據說明書」，因為該核定說明書內容，應是稽徵機關本著專業謹慎之審查態度下
的調查結果，亦為納稅義務人提起行政救濟的依據。原處分機關既然已於說明書明示
調整所得之理由為：「總行管理費一三三、五三五、六四二元無法提示國外會計師簽
證報告證明文件，且總行供應分行資金已計算利息，並列利息支出，與查核準則第七
十條規定不合」，故原告提起救濟時系爭項目應相當明確，且被告已對申請人相關帳
冊文據審查過，並正式發文核定調整申請人八十五年度營利事業所得，其調整減除分
攤總行管理費係「申請人帳據顯示有向總行拆借資金並計付利息之事實，而違反查核
準則第七十條規定」，而非系爭「拆借款或利息支出帳簿憑證是否齊全」。復查時，
原告仍依限於補件說明函中提示相關電腦帳頁文據，可是受理機關於決定書仍以「未
提示系爭拆借款交易紀錄暨拆借款償還付息交易記錄，則申請人所訴尚難採信」之語
云云，讓原告對於受理機關駁回理由仍然是一頭霧水，使尋求平反的行政救濟變成各
說各話致曠廢時日。財政部六十八年十一月九日台財稅第三七九二三號函亦曾釋示：
「核定營利事業所得稅結算申報應明示調整所得之理由，以免納稅義務人不服其核定
提起行政救濟時，誤列項目，影響權益」。原告為維護自身的權益，亦考量在臺灣金
融業務發展的租稅環境，對此稅務爭議項目相當重視，因此，原告提起行政救濟平反
，為免誤列項目影響權益，再次想要向鈞院確定系爭事實是否應為：「依銀行法規定
在台設立分行之外商銀行，因行業特性必須向總行拆借資金並計付利息，其分攤總行
管理費用金額是否因違反查核準則第七十條第一項第三款規定而不得認列？」若該等
金融業正常資金調度計息的方式，於適法上已違反查核準則第七十條分攤總行管理費
之立法意旨，則何須原告之後再勞師動眾提示相關拆借款帳簿文據，況且被告不就以
原告有向總行拆借資金，帳列利息支出之情事，而因此調整減除原告分攤總行管理費
支出嗎？甚至遠何須支付專業公費委託獨立公正國外會計師查帳出具簽證報告？其論
理就像某營利事業申報支付員工家庭私人費用被告臺北市國稅局依查核準則第六十二
條調整剔除，該營利事業不服提起復查，其是否可因於行政救濟時備齊該等費用相關
帳簿文據而獲得受理機關或鈞院的平反？財政部五十二年台財稅發第○三二九○號令
：「稽徵機關辦理納稅義務人所得稅結算申報之復查案件，除發現違章漏稅事實，應
另案依法處理外，不應於申報復查範圍以外予申請人以不利之決定」。若復查及訴願
機關對原告向總行拆借暨付息交易帳冊文據發現有違章漏稅事實，為縮短系爭項目之
行政救濟時間，謹請依上開函釋另案依法處理。因原告與上述美商加州銀行同是外商
銀行在台分行，美商加州銀行八十二年度有關向總行拆款計付息且分攤總行管理費用
之訴訟案情與原告完全雷同，該稅務救濟案例，行政院於再訴願決定書中精闢及令人
喝采的見解，遂撤銷原處分機關、復查及訴願決定，且經濟日報亦刊載財政部在該訟
案，答辯時，亦贊成金融業特性不宜認定與查核準則規定不合。財政部六十一年台財
訴第一六五五八號令釋示：「訴願及再訴願決定撤銷之案件，依照訴願法第二十四條
，訴願之決定確定後，就其事件，有拘束各機關之效力。原處分自應遵照訴願或再訴
願決定意旨辦理：且為貫徹便民之旨，對於同類案件，應一併注意，不得再有同樣違
法或失當之處分，致徒增訴願案件，而損人民合法權益。今後如發現有故違情事，本
部對各級承辦人員，當查明責任議處。」原告深切體驗為救濟官司奔波所付出之代價
，但納稅人所關切的是該等稅務爭議，已嚴重影響原告未來正常金融業務的發展，在
近年因景氣低迷，數家外商銀行在台分行已宣布撤資之際，荷商荷蘭銀行在台分行仍
然深耕於臺灣這塊土地，不斷增設各地分行並投入消費金融業務發展，除為本地銀行
拆借外幣資金之主要來源銀行，以活絡國內拆款市場外，近年更榮登為臺灣工商企業
界重大經濟建設案最大外幣聯貸金融機構之一。原告之所以有著充裕的外幣營運資金
及相關的金融業務管理技巧，不論是外幣資金來源及各種管理服務支援，與其他國內
外商銀行（如美商花旗銀行、英商渣打銀行）一樣，最大的提供者當然是國外總行集
團。外商銀行在台分行（分公司）於國內發展，就租稅環境來看，因不能像國內本地
銀行適用促進產業升級條例享受投資稅額抵減，且國外總行集團的確給予海外分支機
構相關業務必要的監督管理，故查核準則第七十條分攤總公司管理費應算是外商銀行
在台分行最實質的必要支出，但被告的課稅處分，卻深深影響申請人正常營業資金調
度的進行。原告雖深知行政救濟案件僅就個案有拘束力，但不表示訴訟理由不能沿用
於其他案件，祈請鈞院能援引適用與原告案情相同的美商加州銀行再訴願案件，主動
參照再訴願理由之意旨作成有利於再訴願人的課稅處分，以擴大行政救濟制度的影響
力，讓納稅人解除同類型的案件，對行政救濟時，有的案件會贏，有的卻輸，好像打
官司是靠運氣的困擾。租稅之課徵除考慮其收入性外，尚應密切注意其對經濟發展之
影響，並盡可能保持中立性，使各種經濟行為不致因租稅之課徵而有所扭曲。原告若
因租稅課徵理由無法向總行拆借外幣轉貸給國內企業而轉向其他同業借入較高資金成
本外幣再轉嫁給國內工商業，或原告只要間接向國外總行所在地或以外之其他分行迂
迴拆借資金，而刻意躲避查核準則第七十條規定，恐有阻礙國家整體經濟與金融市場
發展、降低國內企業再投資意願及改變國內所有外商金融機構正常資金調度流程業務
之虞。因是，外商銀行在台分行向國外總行拆借資金並支付利息，應屬金融業特性，
即總行與分行間資金調度並相互計息，乃正常業務行為，其與一般產業由總公司提供
資金給分公司可謂大不相同。綜上陳述，希冀鈞院能撤銷再訴願、訴願、復查及原處
分機關之決定等語。
被告答辯意旨略謂：壹、分攤國外總公司管理費用部分：一、按「中華民國境內外國
分公司，分攤其國外總公司之管理費用，經查符合下列規定者，應予核實認定。一、
總公司與分公司資本未劃分者，二、總公司不對外營業，而另設有營業部門者，其營
業部門應與各地分公司共同分攤總公司非營業部門之管理費用。三、總公司之管理費
用，未攤計入分公司之進貨成本，或總公司供應分公司之資金或其他財產，未由分公
司計付利息或租金者。」「前項分攤管理費用之計算，應總公司與所屬各營業部門，
或分支營業機構之營業收入百分比，為計算分攤標準。分公司分攤國外總公司管理費
用，應由該公司辦理當年度所得稅結算申報時，提供國外總公司所在地合格會計師簽
證，載有國外總公司全部營業收入及總公司管理費用金額，之國外總公司財務報告，
並經我國駐在地使領館或我國政府認許機構之簽證，或外國稅務當局之證明。國外總
公司在中華民國境內設立之工地場所，如已依規定辦理營業登記，並依所得稅法第四
十一條規定單獨設立帳簿並計算其營利事業所得額課稅者，可比照前二項規定辦理。
」為行為時營利事業所得稅查核準則（以下簡稱查核準則）第七十條第一項及第二項
前段規定。二、原告為金融業，本期（八十五年度）營利事業所得稅結算申報在其他
費用項下列報分攤國外總公司管理費一三三、五三五、六四○元。本局原查以未能提
示國外總公司所在地合格會計師簽證之國外總公司財務報告，且總公司供應分公司之
資金，由分公司計付利息，核與首揭查核準則規定不符，全數否准認列。三、經查原
告主張其係向國外總公司所設營業部門INVEATMENT BANKING DIVISION 拆借資金並付
息，並非向荷蘭阿姆斯特丹總行ABN ANRO AMSTERDAM拆借資金並付息一節。查原告所
提示拆借款部分電腦列印帳頁影本，其交易對象為ABN-ANRO AMSTERDAM即荷蘭阿姆斯
特丹總行，非原告所稱荷蘭銀行阿姆斯特丹總行所屬之營業單位INVEATMENT BANKING
DIVISION。有原告所提示拆借款部分電腦列印帳頁影本附卷資證。核與首揭查核準則
第一項第三款規定不合。原告雖稱係電腦程式設計，未加註總行所屬營業單位所致。
惟經本局函請原告提示系爭拆借款交易紀錄暨拆借款償還付息交易紀錄，原告均未能
提示。又原告雖於訴願時提出國外總行出具之往來聲明書，述明原告係向其營業單位
INVEATMENT BANKING DIVISION 拆款並計付利息，惟既未提出具體拆款及付息紀錄等
資料以供參佐，所訴核不足採。四、次查原告於訴願階段補提示經我國駐新加坡臺北
代表處簽證之會計師財務報告，其內容僅列遠東轄區各營業單位之營業收入及總行管
理費用總額，未詳列全部營業收入及總公司管理費用，與查核準則第七十條第二項規
定不合，亦未提示系爭拆借款交易紀錄暨拆借款償還付息交易紀錄，尚難證實系爭分
攤遠東區管理費用符合同條第一項規定，且所提支付證明中新加坡幣四、四五三、○
○○元，係支付予荷蘭銀行新加坡分行，並非支付予總行。而所提荷蘭總行財務報告
之內容亦僅例營業收入及總行管理費用總額，並未詳列全部營業單位收入及總公司管
理費用，無從證實所稱 INVEATMENT BANKING DIVISION係總行所屬之營業單位，暨財
務報告所載荷幣二、一五九、一○一、○○○元均屬管理費用性質，且該財務報告內
載其實際分攤總公司管理費用為四四、三一六、三○○元，與其本期帳列分攤總公司
管理費用四六、○六四、六四○元亦不相符，其差額高達一、七四八、三四○元。所
訴係因匯率小數點位數取捨不一致等因所致，顯係飾詞。是原告所提財務報告核不足
採。五、再查原告訴稱本局要求提示拆借款帳頁、拆借利息支出帳頁、系爭分攤總行
管理費用支付憑證等文據。與調整暨法令依據說明書所載否准理由不符，顯有未當一
節。查納稅義務人對於核定稅捐之處分如有不服，應連同證明文件，申請復查，為稅
捐稽徵法第三十五條第一項所明定，前開本局函請原告補提示之文據，乃系爭分攤總
行管理費用是否符合查核準則第七十條第一項第三款規定暨有無實際支付事實（系爭
費用非帳列應付費用）之必要證明文件，本局函請其提示，尚無不當。六、第查原告
訴稱財政部六十六年七月七日台財稅字第三四四二八號函（八十七年版所得稅法令彙
編第三一八頁）釋明外商銀行向總行承兌貼現計付利息，並不牴觸查核準則第七十條
第一項第三款之規定，其向國外總行營業部門拆借資金轉貸顧客，與承兌貼現均屬銀
行業務，參照上開函釋，應准認列系爭費用一節。查上開財政部函，係在釋明銀行接
受顧客交付進口貿易之匯票，經寄往國外總行承兌貼現，或由國外總行轉交第三人承
兌貼現，銀行於收到國外總行匯來之款項後，轉交該顧客，並將該顧客交付之承兌貼
現利息匯往國外總行，此種融資業務，與本案原告向總行拆借資金並計付利，再轉貸
顧客之業務不同。自無上開財政部函釋之適用。至所舉行政院就美商．美國加州銀行
股份有限公司臺北分公司因八十二年度營利事業所得稅事件所為之認定，係以其財務
報告符合查核準則第七十條第二項規定，且向國外總公司另設營業部門拆借資金支付
利息為立論，與本件財務報告不合規定，且無法證明係向國外總公司另設營業部門拆
借資金者，案情各異，自不得執為本案之論據。本部分原告復執前詞以資爭執，仍難
謂為有理由。貳、各項耗竭及攤提部分：一、按「營利事業所得之計算，以其本年度
收入總額減除各項成本費用、損失及稅捐後之純益額為所得額。」為行為時所得稅法
第二十四條第一項所明定。次按「費用及損失，未經取得原始憑證，或經取得而記載
事項不符者，不予認定。」為營利事業所得稅查核準則（以下簡稱查核準則）第六十
七條第一項明定。二、原告本期申報各項耗竭及攤提二九、七四八、一二一元。本局
原查以其中攤提預付總行電腦軟體費二○、九○三、二○五元（總額六二、七○九、
六一二元分三年攤提，原申報誤多攤提一元。）係屬預付費用，非屬本期費用否准認
列，核定本期各項耗竭及攤提為八、八四四、九一六元。三、經查營利事業除期末調
整、結帳後轉入次期之帳目外，有關記錄均應根據原始憑證，以證明其交易事項之事
實經過，並據以造具記帳憑證。本件原告於復查階段主張系爭電腦軟體係於八十四年
度自國外購入，陸續支付價款六二、七○九、六一二元，於八十四年度尚未達可使用
狀態，故帳列預付費用，至本期系統開始使用，分三年攤提，本期計攤提二○、九○
三、二○五元。本局為查核原告所訴及帳載是否屬實，遂依首揭查核準則第六十七條
第一項規定，函請原告提示系爭購入電腦軟體價款六二、七○九、六一二元之原始憑
證，尚無不當。四、次查外來憑證係自其商業本身以外之人所取得者，為商業會計法
第十六條第一款所明定。原告復查時所提示系爭購買電腦軟體部分價款之支付憑證，
係屬透過財務電信系統（SWIFT） 傳送之原告與其荷蘭銀行阿姆斯特丹總行之結算清
單，非屬首揭查核準則第六十七條第一項所稱之「原始憑證」，而於訴願階段補提示
之其餘部分價款支付憑證，與上述復查時所提示者其性質相同，其餘補提示之合約書
，收入傳票、商業發票等文據，均屬總行與分行間之內部憑證，仍非屬首揭查核準則
所稱之原始憑證。縱或系爭電腦軟體係由總行購買，交由各營業單位使用，其費用由
各營業單位分攤，亦應依查核準則第七十條規定辦理，而本期有關分攤總行管理費用
行政救濟事件，經本局查核結果，與前揭查核準則第七十條規定不符，已如前述。是
原告所述不足採據。又本部分，係依首揭查核準則規定，以原告未經取得原始憑證，
不以認定。故無原告所引述財政部七十四年二月八日台財稅第一一六九三號函釋之適
用，一併陳明。茲原告復執前詞以資爭執，仍難謂為有理由。綜上論述：原處分及所
為復查、訴願、再訴願決定並無違誤，原告所訴顯無理由，請依法判決駁回等語。
　　理  由
壹、分攤國外總公司管理費用部分：一、按「中華民國境內外國分公司，分攤其國外
總公司之管理費用，經查符合下列規定者，應予核實認定。一、總公司與分公司資本
未劃分者，二、總公司不對外營業，而另設有營業部門者，其營業部門應與各地分公
司共同分攤總公司非營業部門之管理費用。三、總公司之管理費用，未攤計入分公司
之進貨成本，或總公司供應分公司之資金或其他財產，未由分公司計付利息或租金者
。」「前項分攤管理費用之計算，應總公司與所屬各營業部門，或分支營業機構之營
業收入百分比，為計算分攤標準。分公司分攤國外總公司管理費用，應由該公司辦理
當年度所得稅結算申報時，提供國外總公司所在地合格會計師簽證，載有國外總公司
全部營業收入及總公司管理費用金額，之國外總公司財務報告，並經我國駐在地使領
館或我國政府認許機構之簽證，或外國稅務當局之證明。國外總公司在中華民國境內
設立之工地場所，如已依規定辦理營業登記，並依所得稅法第四十一條規定單獨設立
帳簿並計算其營利事業所得額課稅者，可比照前二項規定辦理。」為行為時營利事業
所得稅查核準則（以下簡稱查核準則）第七十條第一項及第二項前段規定。二、原告
為金融業，本期營利事業所得稅結算申報在其他費用項下列報分攤國外總公司及遠東
區管理費一三三、五三五、六四○元。被告原查以未能提示國外總公司所在地合格會
計師簽證之國外總公司財務報告，且總公司供應分公司之資金，已由分公司計付利息
，列報利息支出，核與首揭查核準則規定不符，全數否准認列，核與首揭規定尚無不
合。三、原告不服，循序提起行政爭訟，此部分起訴意旨詳如事實欄所載，要旨略稱
：(一)、原告係向其營業單位INVEATMENT BANKING DIVISION 拆借資金及給付利息。原
提示荷蘭阿姆斯特丹總行營業單位拆借款之相關電腦列印帳頁，惟帳頁中於當初電腦
程式設計時並未加註總行所屬營業單位名稱。(二)、荷蘭阿姆斯特丹總行之會計師ERNS
YT ＆ YOUNG 財務報告，內載原告實際分攤總公司管理費用，與帳列數不符，係因該
等財務報告係以荷幣為仟元單位及匯率小數點其位數取捨不一致所產生。(三)、本件營
利事業所得稅申報核定通知書調整暨法令依據說明書，調整所得之理由為：「總行管
理費用一三三、五三五、六四二元無法提示國外會計師簽證報告證明文件，且總行供
應分行資金已計算利息，並列利息支出，與查核準則第七十條規定不合」，而非系爭
「拆借款或利息支出帳簿憑證是否齊全。」而被告以「未提示系爭拆借款交易紀錄暨
拆借款償還付息交易記錄，則原告所訴尚難採信。」之理由駁回，與調整暨法令依據
說明書不同等語。四、經查：(一)、原告主張其係向國外總公司所設營業部門INVESTME
NT BANKING DIVISION拆借資金並付息，並非向荷蘭阿姆斯特丹總行 ABN AMRO AMSTE
RDAM拆借資金並付息一節。經查原告所提示拆借款部分電腦列印帳頁影本，其交易對
象為 ABNANRO AMSTERDAM即荷蘭阿姆斯特丹總行，非原告所稱荷蘭銀行阿姆斯特丹總
行所屬之營業單位 INVESTMENT BANKING DIVISION，有原告所提示拆借款部分電腦列
印帳頁影本附卷資證，核與首揭查核準則第一項第三款規定不合。原告雖稱係電腦程
式設計，未加註總行所屬營業單位所致，惟經被告函請原告提示系爭拆借款交易紀錄
暨拆借款償還付息交易紀錄，原告均未能提示。又原告雖於訴願時提出國外總行出具
之往來聲明書，述明原告係向其營業單位 INVESTMENT BANKING DIVISION拆款並計付
利息，惟既未提出具體拆款及付息紀錄等資料以供參佐，尚難認原告上開主張為真正
可採。(二)、原告於訴願階段補提示經我國駐新加坡臺北代表處簽證之會計師財務報告
，其內容僅列遠東轄區各營業單位之營業收入及總行管理費用總額，未詳列全部營業
收入及總公司管理費用，與查核準則第七十條第二項規定不合，亦未提示系爭拆借款
交易紀錄暨拆借款償還付息交易紀錄，尚難證實系爭分攤遠東區管理費用符合同條第
一項規定，且所提支付證明中新加坡幣四、四五三、○○○元，係支付予荷蘭銀行新
加坡分行，並非支付予總行，而所提荷蘭總行財務報告之內容亦僅例營業收入及總行
管理費用總額，並未詳列全部營業單位收入及總公司管理費用，無從證實所稱INVEST
MENT BANKING DIVISION 係總行所屬之營業單位，暨財務報告所載荷幣二、一五九、
一○一、○○○元均屬管理費用性質，且該財務報告內載其實際分攤總公司管理費用
為四四、三一六、三○○元，與其本期帳列分攤總公司管理費用四六、○六四、六四
○元亦不相符，其差額高達一、七四八、三四○元。原告所稱係因匯率小數點位數取
捨不一致等因所致，與常理不合，是原告所提上開財務報告，尚難採為有利原告之認
定。(三)、原告訴稱被告要求其提示拆借款帳頁、拆借利息支出帳頁、系爭分攤總行管
理費用支付憑證等文據，與調整暨法令依據說明書所載否准理由不符，顯有未當一節
。經查納稅義務人對於核定稅捐之處分如有不服，應連同證明文件，申請復查，為稅
捐稽徵法第三十五條第一項所明定，前開被告函請原告補提示之文據，乃系爭分攤總
行管理費用是否符合查核準則第七十條第一項第三款規定暨有無實際支付事實（系爭
費用非帳列應付費用）之必要證明文件，被告函請其提示，並非於法無據。(四)、原告
訴稱財政部六十六年七月七日台財稅字第三四四二八號函釋明外商銀行向總行承兌貼
現計付利息，並不牴觸查核準則第七十條第一項第三款之規定，其向國外總行營業部
門拆借資金轉貸顧客，與承兌貼現均屬銀行業務，參照上開函釋，應准認列系爭費用
一節。經查上開財政部函，係在釋明銀行接受顧客交付進口貿易之匯票，經寄往國外
總行承兌貼現，或由國外總行轉交第三人承兌貼現，銀行於收到國外總行匯來之款項
後，轉交該顧客，並將該顧客交付之承兌貼現利息匯往國外總行，此種融資業務，與
本案原告向總行拆借資金並計付利，再轉貸顧客之業務不同，自無上開財政部函釋之
適用。至所舉行政院就美商．美國加州銀行股份有限公司臺北分公司因八十二年度營
利事業所得稅事件所為之認定，係以其財務報告符合查核準則第七十條第二項規定，
且向國外總公司另設營業部門拆借資金支付利息為立論，與本件財務報告不合規定，
且無法證明係向國外總公司另設營業部門拆借資金者，案情各異，自不得執為本案之
論據。
貳、各項耗竭及攤提部分：一、按「營利事業所得之計算，以其本年度收入總額減除
各項成本費用、損失及稅捐後之純益額為所得額。」為行為時所得稅法第二十四條第
一項所明定。次按「費用及損失，未經取得原始憑證，或經取得而記載事項不符者，
不予認定。」為營利事業所得稅查核準則（以下簡稱查核準則）第六十七條第一項所
明定。二、原告本期申報各項耗竭及攤提二九、七四八、一二一元。被告原查以其中
攤提預付總行電腦軟體費二○、九○三、二○五元（總額六二、七○九、六一二元分
三年攤提，原申報誤多攤提一元。）係屬預付費用，非屬本期費用否准認列，核定本
期各項耗竭及攤提為八、八四四、九一六元，與前揭規定尚無不合。三、原告不服，
循序提起行政爭訟，此部分起訴意旨詳如事實欄所載，要旨略稱：(一)、原告於八十四
年度購入國外套裝軟體系統，陸續支付價款新臺幣（下同）六二、七○九、六一二元
，該軟體系統於八十四年底尚未達到可使用狀態，故帳列預付費用，至本年度開始使
用，因金額鉅大且具遞延效益，乃分三年攤提，符合財政部七十四年二月八日台財稅
第一一六九三號函釋意旨。(二)、原核定係以系爭費用就預付費用攤提為由否准認列，
復查決定則以未提示帳頁憑證，駁回其復查申請，顯有未當等語。四、經查：(一)營利
事業除期末調整、結帳後轉入次期之帳目外，有關記錄均應根據原始憑證，以證明其
交易事項之事實經過，並據以造具記帳憑證。本件原告於復查階段主張系爭電腦軟體
係於八十四年度自國外購入，陸續支付價款六二、七○九、六一二元，於八十四年度
尚未達可使用狀態，故帳列預付費用，至本期系統開始使用，分三年攤提，本期計攤
提二○、九○三、二○五元。被告為查核原告所訴及帳載是否屬實，遂依首揭查核準
則第六十七條第一項規定，函請原告提示系爭購入電腦軟體價款六二、七○九、六一
二元之原始憑證，尚無不當。(二)、外來憑證係自其商業本身以外之人所取得者，為商
業會計法第十六條第一款所明定。原告復查時所提示系爭購買電腦軟體部分價款之支
付憑證，係屬透過財務電信系統（SWIFT）傳送之原告與其荷蘭銀行阿姆斯特丹總行
之結算清單，非屬首揭查核準則第六十七條第一項所稱之「原始憑證」，而於訴願階
段補提示之其餘部分價款支付憑證，與上述復查時所提示者其性質相同，其餘補提示
之合約書，收入傳票、商業發票等文據，均屬總行與分行間之內部憑證，仍非屬首揭
查核準則所稱之原始憑證，縱或系爭電腦軟體係由總行購買，交由各營業單位使用，
其費用由各營業單位分攤，亦應依查核準則第七十條規定辦理，而本期有關分攤總行
管理費用行政救濟事件，經被告查核結果，與前揭查核準則第七十條規定不符。又本
部分，係依首揭查核準則規定，以原告未經取得原始憑證，不以認定。故無原告所引
述財政部七十四年二月八日台財稅第一一六九三號函釋之適用。
、綜上所述，原告所訴各節均不足採，已如前述，被告原核定分攤國外總公司管理
費用暨各項耗竭及攤提等項，於法尚無不合，訴願決定及再訴願決定遞予維持原處分
及復查決定，並無違誤，原告起訴意旨經查無理由，應予駁回。
據上論結，本件原告之訴為無理由，爰依行政訴訟法施行法第二條、行政訴訟法第九
十八條第三項前段，判決如主文。
中　　華　　民　　國　　九十一　　　年　　　十　　　　月　　　十七　　　日
                    最 高 行 政 法 院  第 二 庭
                                審 判 長 法  官　　　陳　石　獅
                                         法  官      吳  錦  龍
                                         法  官　　　彭　鳳　至
                                         法  官　　　高　啟　燦
                                         法  官　　　黃　合　文
右  正  本  證  明  與  原  本  無  異
　　　　　　　　　　　　　　　　　　　　 法院書記官　蘇　金　全
中　　華　　民　　國　　九十一　　　年　　　十　　　　月　　二十五　　　日
